【裁判字號】    97,台上,4476
【裁判日期】    970912
【裁判案由】    違反毒品危害防制條例
【裁判全文】
最高法院刑事判決            九十七年度台上字第四四七六號
上  訴  人  甲○○
上列上訴人因違反毒品危害防制條例案件，不服台灣高等法院台
南分院中華民國九十七年六月十八日第二審更審判決（九十七年
度上重更(一)字第一二一號，起訴案號：台灣台南地方法院檢察署
九十四年度偵字第九三七０、九三七一號），提起上訴，本院判
決如下：
    主  文
上訴駁回。
    理  由
本件原判決認定：上訴人甲○○意圖營利，於民國九十四年七月
二十二日二十時許，在郭春祈位於台南縣西港鄉永樂村大塭寮一
之七號住處，收受郭春祈所交付購買第一級毒品海洛因之新台幣
（下同）一百二十萬元，雙方並約定稍後於台南縣仁德鄉○○路
六十九號假日汽車旅館交易，郭春祈遂與不知情之劉育志前往該
旅館二０一號室等候，同日二十三時許，甲○○攜帶第一級毒品
海洛因十六包（合計淨重四三三．三八公克、空包裝袋總重一九
．二一公克）至該二０一號室交付郭春祈，郭春祈乃將上開毒品
置放於所駕駛之三二八六－ＧＦ號自小客車後車廂內。於二十三
時三十分許，三人正欲離去之際，為警據報至假日汽車旅館二０
一號室車庫郭春祈小客車上查獲上開第一級毒品海洛因十六包等
情。係以上開事實，業據證人郭春祈於第一審及原審上訴審證稱
：在案發前一個禮拜我打電話要上訴人幫我買毒品，之後就沒有
聯繫，一直到案發當天下午，上訴人才打電話說已經買到了毒品
，上訴人說賣方就是要賣「一塊」的，而且談妥價格本來是一百
二十五萬元，我表示太貴，上訴人才在我家當場打電話給賣方，
由我跟對方談，將價錢殺到一百二十萬元，對方也在電話跟我確
認要賣一整塊的海洛因……上訴人說賣方就在交流道那附近，大
概一個小時左右就可以把毒品交給我，所以他就叫我到假日賓館
等他，劉育志就跟我一起過去，到假日賓館去等了一個多小時左
右，上訴人才自己拿著毒品過來；證人劉育志於偵查中及第一審
審理時證稱：上訴人到郭春祈家中，我當時有在場，我看到大量
的錢是由郭春祈交給上訴人，郭春祈叫我陪同一起去假日汽車旅
館，海洛因是上訴人的，因為我看到上訴人進來的時候，他的包
包裡面就是放那些海洛因，我清楚看到上訴人從包包裡面拿出海
洛因放在桌子上面，當時上訴人並沒有要與我們共同施用毒品，
當我們要離開汽車旅館的時候，郭春祈將毒品拿到他的汽車後車
廂，毒品是在車子後車廂被查獲的；於原審上訴審證稱：上訴人
有到郭春祈家，當時有看到郭春祈自保險箱內拿錢出來給上訴人
，事後我才知道是一百多萬元，有看到上訴人自包包內拿出十六
包毒品給郭春祈各等語。並有查獲之白粉十六包扣案可資佐證，
該十六包白粉經送法務部調查局鑑定結果，確屬第一級毒品海洛
因（合計淨重四三三．三八公克、空包裝袋總重一九．二一公克
），有該局九十四年十月十一日調科壹字第二００００五七七四
號鑑定通知書在卷可稽。上訴人亦坦承：於九十四年七月二十二
日二十時前往郭春祈住處，並與郭春祈相約至假日汽車旅館二０
一號室，及於同日二十三時到該旅館與郭春祈、劉育志見面，於
二十三時三十分許，三人正欲離去之際，為警查獲，警方自郭春
祈小客車上查獲上開毒品之事實不諱。為其所憑之證據，及認定
之理由。而以上訴人否認有何販賣第一級毒品海洛因之犯行，辯
稱：七月二十二日下午去郭春祈家，跟他說要向他買安非他命五
兩，十三萬五千元，錢還沒有給他，我說要欠他，他說好，當日
晚上十一時，我們去汽車旅館時，他拿五兩安非他命，分成五包
給我，我錢也沒有給他，被抓當時我身上有十三包安非他命，還
有十二包海洛因，也是向郭春祈買的，除了當天向郭春祈買的五
包外，其餘八包安非他命及十二包海洛因，錢我已經給他了，海
洛因、安非他命是買來自己吸用；其辯護人辯以：上訴人僅係受
郭春祈委託找尋販毒者，充其量僅構成幫助販賣毒品罪嫌；劉育
志於原審前審翻異前詞，改稱：未見郭春祈付錢給上訴人，亦未
見上訴人拿毒品給郭春祈各等語，分別係卸責及迴護之詞，均非
可採。已依憑卷證資料，在理由內詳加指駁及說明。復敘明：（
一）雖郭春祈與劉育志之證述關於價款、毒品交付過程之細節有
些微差異，然關於價款、毒品交付之重要情節，則無不同，從而
郭春祈於其住處交付購買毒品海洛因之價金予上訴人，及上訴人
於假日汽車旅館二０一號室交付毒品海洛因予郭春祈之事實，堪
予認定。（二）上訴人與郭春祈僅係認識半年之朋友，往來並不
密切，業據郭春祈證述明確。而買賣毒品交易，不僅有遭販毒者
欺壓甚或為警查獲之可能，交易過程風險極大，上訴人長期染有
施用毒品惡習，對於交易毒品風險當知之甚稔，且其與郭春祈又
無深交，倘僅係單純幫助找尋毒品之賣方，則於其聯絡販毒者時
，大可由郭春祈自行前往與賣方交易毒品，是上訴人如無利可圖
，豈有甘冒風險，親自為毒品交易之理，以其於本件毒品交易之
參與過程，顯已參與犯罪構成要件之行為，而非單純幫忙介紹毒
品買賣交易之情所可比擬。（三）因上訴人否認販賣第一級毒品
海洛因，且未查獲販賣海洛因予上訴人之人，致無從得知其購入
海洛因之確實價格，然因販賣毒品海洛因係屬違法行為，非可公
然為之，故販賣毒品之利得，除經上訴人坦承，或價量俱臻明確
外，委難查得實情，且政府對毒品非法交易向來查禁森嚴，重罰
而不寬貸，此為智慮健全之成年人所得知悉，而毒品海洛因價格
昂貴，取得不易，凡為販賣者，苟非有利可圖，應無甘冒遭查緝
法辦承擔重刑之風險而平白無故為他人取得第一級毒品海洛因之
理。郭春祈是在案發前一個禮拜向上訴人表示要買毒品，上訴人
於案發當日向郭春祈說已經買到毒品，郭春祈雖於電話中與不詳
姓名之賣方討價議定價金，然之後上訴人並未讓郭春祈自行或與
之一同前往與賣方交易毒品，而是自己收受郭春祈交付購買毒品
之價金，並親自前往販入海洛因後再交付予郭春祈，並言明伊可
擔保海洛因之數量，郭春祈也無從聯絡該賣方。據此，應認定販
賣海洛因給郭春祈之人為上訴人，該不知名賣方為上訴人之上手
，雖郭春祈與該不知名賣方議定向上訴人購買之價金，然該議定
之價金並不等於上訴人向該不知名賣方販入之價金，由上訴人甘
冒上開毒品交易風險，親自為毒品交易，可推知其應屬有利可圖
；再從上訴人作為該不知名賣方之下手，有助於擴大該不知名賣
方毒品之銷售，可以推論，該不知名賣方販賣毒品給上訴人之價
格，應會低於與郭春祈議定之價金。綜上所述，上訴人販賣第一
級毒品海洛因予郭春祈，並從中賺取買賣價差牟利之意圖與事實
，至堪認定。至於郭春祈於第一審經檢察官詰問以：上訴人幫你
買毒品，有無獲得何利益？雖證稱：他沒有從我這邊獲得任何好
處云云，然此應屬郭春祈以為其與不知名賣方議定之價金，即等
於上訴人向該不知名賣方販入之價格。自不足採為上訴人有利之
認定。（四）海洛因為毒品危害防制條例第二條第二項第一款所
規定之第一級毒品。上訴人販賣海洛因之行為，係犯毒品危害防
制條例第四條第一項之販賣第一級毒品罪。其非法持有海洛因之
低度行為，為販賣之高度行為所吸收，不另論罪。乃撤銷第一審
不當之判決，適用毒品危害防制條例第四條第一項、第十八條第
一項前段、第十九條第一項，刑法第十一條、第三十七條第一項
之規定，並審酌上訴人不思正途，販賣大量毒品海洛因牟利，戕
害國民身心健康甚鉅，及犯後否認犯行，飾詞圖卸刑責，不思悔
悟等一切情狀，論上訴人以販賣第一級毒品罪，處無期徒刑，褫
奪公權終身；並諭知扣案海洛因拾陸包（合計淨重肆點捌
公克）沒收銷燬之，毒品空包袋（總重壹玖點貳壹公克）沒收之
，犯罪所得新台幣壹佰貳拾萬元，沒收之，如全部或一部不能沒
收時，以其財產抵償之。另以公訴意旨略稱：上訴人先後於九十
四年二月、四月間某日，以八至九萬元、十九萬元之代價，在其
位於台南市○區○○路六八九號住處、台南市五期重劃區某處，
販賣數量不詳之第一級毒品海洛因予郭春祈等情，因認上訴人此
部分行為，亦涉犯毒品危害防制條例第四條第一項販賣第一級毒
品罪嫌云云，惟經審理結果，認為不能證明上訴人此部分之犯罪
，因公訴人認此部分與前開有罪部分，具有刑法修正前連續犯之
裁判上一罪關係，故不另為無罪之諭知，並於理由內加以說明。
經核原判決於法尚無違誤。上訴意旨略稱：（一）依郭春祈之證
詞，上訴人僅是幫忙跑腿的角色，並未獲利，原審未說明何以認
定上訴人有販毒營利意圖，有判決理由不備之違法。（二）劉育
志與郭春祈之供陳並不一致，且劉育志看到郭春祈交付一百二十
萬元現金一事並非事實，足認原判決採證違法。（三）縱認上訴
人犯罪，然上訴人僅有一次之犯行，且係應郭春祈之要求代尋賣
家，原審未審酌刑法第五十七條、第五十九條規定之情形，量處
無期徒刑，顯然違反平等原則、比例原則。（四）原判決既於理
由內說明上訴人以電話聯絡販賣毒品，然竟未將上訴人及郭春祈
之行動電話宣告沒收，亦屬違法等語。惟查：（一）證據之取捨
、證明力之判斷及事實之認定，係屬事實審法院自由裁量判斷之
職權，此項自由判斷職權之行使，倘未違背經驗法則及論理法則
，則不能任憑己意指為違法。又證人之陳述有部分前後不符，究
竟何者可採，法院本得依其自由心證予以斟酌，若其基本事實之
陳述與真實性無礙時，仍非不得予以採信，非謂一有不符，即認
其全部均為不可採納。倘其基本事實之陳述，與真實性無礙時，
並非不得採信。原判決依憑調查所得之證據資料，就上訴人意圖
營利，販賣第一級毒品海洛因予郭春祈之犯罪事實，已明確認定
，詳細記載，並敘明雖郭春祈與劉育志之證述關於價款、毒品交
付過程之細節有些微差異，然關於價款、毒品交付之重要情節，
則無不同，可資為不利於上訴人之認定及其得心證之理由，所為
之論斷與證據法則並無違背，亦無判決不備理由之違法情形。自
不能任意指摘其為違法。（二）量刑之輕重，係屬事實審法院得
依職權自由裁量之事項，苟法院於量刑時，已以行為人之責任為
基礎，並斟酌刑法第五十七條各款所列情狀，而未逾越法定刑範
圍，又未濫用其職權，即不得指為違法。原判決已敘明審酌上訴
人不思正途，販賣大量毒品海洛因牟利，戕害國民身心健康甚鉅
，及犯後否認犯行，飾詞圖卸刑責，不思悔悟等一切情狀，量處
上訴人無期徒刑之理由，所處既為最低刑度，並未逾越法定刑度
，亦未濫用自由裁量之權限，自無上訴意旨所指不符平等原則、
比例原則之情形。（三）原判決並未於事實中認定上訴人販賣毒
品予郭春祈，有以行動電話供作販賣毒品之工具之情形，且郭春
祈所有之上開電話，既非違禁物，亦非上訴人所有之物，自亦不
得對上訴人為沒收之宣告。原判決未予宣告沒收，亦不能指為違
法。上訴意旨置原判決所為明白論斷於不顧，或仍持已為原判決
指駁之陳詞再事爭辯，或對於事實審法院取捨證據與自由判斷證
據證明力及量刑之職權行使，徒以自己之說詞，任意指摘原判決
違法，非有理由，應予駁回。
據上論結，應依刑事訴訟法第三百九十六條第一項，判決如主文
。
中    華    民    國  九十七  年    九    月   十二   日
                      最高法院刑事第三庭
                          審判長法官  林  增  福
                                法官  張  清  埤
                                法官  陳  世  雄
                                法官  蔡  國  在
                                法官  邱  同  印
      本件正本證明與原本無異
                                      書  記  官
中    華    民    國  九十七  年    九    月   十六   日
                                                      Ｅ
附錄
論罪科刑法條
毒品危害防制條例第四條
製造、運輸、販賣第一級毒品者，處死刑或無期徒刑；處無期徒
刑者，得併科新台幣一千萬元以下罰金。


司法院資訊處製作；財團法人民間司法改革基金會備份。
